【裁判字號】    91,上易,1006
【裁判日期】    920422
【裁判案由】    債務人異議之訴
【裁判全文】
臺灣高等法院民事判決                          九十一年度上易字第一００六號
    上  訴  人  台灣中小企業銀行股份有限公司
    法定代理人  王榮周
    訴訟代理人  楊建平
    被  上訴人  乙○○
                丙○○
                甲○○即陳玉.
    共      同
    訴訟代理人  劉純增律師
    複  代理人  陳文福
右當事人間債務人異議之訴事件，上訴人對於中華民國九十一年九月十六日臺灣板橋
地方法院九十一年度訴字第七八七號第一審判決提起上訴，本院判決如左：
    主      文
上訴駁回。
第二審訴訟費用由上訴人負擔。
    事      實
甲、上訴人方面：
一、聲明：廢棄原判決。駁回被上訴人在第一審之訴。
二、陳述：除與原判決記載相同者，茲引用之外，補稱：
  (一)被上訴人既於附表所示本票（下簡稱系爭本票）上蓋章，即應依票據文義負責，
    除有確切之反證外，應依票據外觀解釋原則，認定為本人之行為，縱使非本人行
    為，至少仍有授權行為或表現代理之情事。
  (二)依銀行與授信客戶往來作業原則，皆以簽立授信約定書、借據及印鑑卡為前提，
    被上訴人否認前曾與上訴人有任何之債權債務往來，不清楚是否曾簽立前開授信
    約定書且被上訴人乙○○否認曾簽立前開借據及印鑑卡，盡與事實不符。
  (三)被上訴人所稱縱認上訴人應負擔系爭本票之債務，惟上訴人業已就共同發票人陳
    界仲之財產聲請強制執行獲得完全清償云云，亦所言不實，此部份經上訴人查證
    係屬另筆借款之返還，故系爭本票上之債務並未清償。
乙、被上訴人方面：
一、聲明：上訴駁回。
二、陳述：除與原判決記載相同者，茲引用之外，補稱：
  (一)上訴人主張之事實，固據提出本票及授信約定書、借據、印鑑卡各一紙為證，惟
    被上訴人否認其真正，應係他人所偽造無疑，上訴人就系爭本票上之簽名、蓋章
    為真實之事實，自應負舉證之責。
  (二)一般金融實務上關於票據上之簽名，必需證明確係出於本人之意思表示者，始承
    認其效力，台北市銀行同業公會民國（下同）六十四年二月二十七日會業字第○
    一三八號函參照。上訴人主張系爭本票縱使非本人所為，至少仍有授權行為或表
    見代理之情事云云，惟上訴人既無法證明系爭本票上之簽名、蓋章為真正，依票
    據法第五條第一項之反面解釋，被上訴人自毋庸負票據上之責任。
    理    由
一、被上訴人主張：上訴人以其執有被上訴人、訴外人雍城鋼鐵有限公司（下簡稱雍
    城公司）、陳界仲共同簽發之系爭本票一紙，向臺灣臺北地方法院聲請本票裁定
    ，經該院以七十四年度票字第一四九五二號裁定准予強制執行，進而以該裁定為
    執行名義先向同法院聲請對被上訴人強制執行，經該法院執行無結果而發給上訴
    人債權憑證，嗣上訴人復持此債權憑證向原法院聲請對被上訴人強制執行，經以
    九十一年度執字第八三七號事件執行在案。然被上訴人從未在系爭本票上簽名或
    蓋章，對上訴人亦未負有任何債務，是上訴人持有之系爭本票就被上訴人簽發部
    分之債權並不存在，況縱認被上訴人應負擔系爭票據債務，惟上訴人業已就共同
    發票人陳界仲之財產聲請強制執行而獲得完全清償，爰依民事訴訟法第二百四十
    七條第一項、強制執行法第十四條第二項規定，求為確認上訴人持有之系爭本票
    就被上訴人簽發部分之債權不存在及撤銷前開強制執行程序之判決等情。
二、上訴人則以：被上訴人既於系爭本票上蓋章，即應依票據文義負責，縱使非本人
    行為，至少仍有授權行為或表現代理之情事；又被上訴人於擔任雍城公司連帶保
    證人向上訴人借款時曾簽立授信約定書，其上之印文及簽名與系爭本票相同，且
    被上訴人乙○○曾於七十三年一月三十一日向上訴人借款一百五十萬元時簽立之
    借據及留存印鑑卡上之印文亦與系爭本票上之印文相同，足證被上訴人確實簽發
    系爭本票；另依銀行與授信客戶往來作業原則，皆以簽立授信約定書、借據及印
    鑑卡為前提，被上訴人尚難諉為不知曾簽立上開文件；共同發票人陳界仲係清償
    另筆借款，並非系爭票據債務等語，資為抗辯。
三、被上訴人主張上訴人以其執有由被上訴人與訴外人雍城公司、陳界仲共同簽發之
    如附表所示之本票一張，向臺灣臺北地方法院聲請就該本票裁定准予強制執行（
    案號民國七十四年度票字第一四九五二號），進而以該裁定為執行名義先向同法
    院聲請對被上訴人強制執行，經該法院執行無結果而發給債權憑證，嗣後上訴人
    復持此債權憑證向台灣板橋地方法院聲請對被上訴人強制執行，經以九十一年度
    執字第八三七號事件執行在案之事實，為上訴人所不爭執，並有被上訴人提出之
    本票影本一張、臺灣臺北地方法院七十四年度票字第一四九五二號民事裁定影本
    一件為證，堪信為真實。
四、按「確認法律關係不存在之訴，如上訴人主張其法律關係存在時，應由上訴人負
    舉證責任。」又按「本票本身是否真實，即是否為發票人所作成，應由執票人負
    證明之責。」，有最高法院五十年台上字第一六五九號、四十三年台上字第三七
    七號判例可考。被上訴人主張其等自始未在系爭本票上簽名或蓋章，對上訴人亦
    未負有任何債務，是上訴人持有之系爭本票就被上訴人簽發部分之債權並不存在
    之事實，雖為上訴人所否認，並辯稱系爭本票係因訴外人雍城公司於七十三年一
    月三十一日邀同被上訴人及訴外人陳界仲為連帶保證人向上訴人借款一百五十萬
    元時，被上訴人所共同簽發予上訴人作為擔保者，是上訴人持有系爭本票就被上
    訴人簽發部分之債權並非不存在；另被上訴人於擔任訴外人雍城公司連帶保證人
    向上訴人借款時曾於七十三年一月三十一日簽立授信約定書，其上之印文及簽名
    與如附表所示之本票相同，且被上訴人乙○○曾於七十三年一月三十一日向上訴
    人借款一百五十萬元，其因借款所簽立之借據及留存印鑑卡上之印文亦與系爭本
    票上之印文相同，益證被上訴人確實簽發系爭本票等語。經查：上訴人就系爭本
    票上之簽名、蓋章為真實之事實，應負舉證之責，惟上訴人對所辯訴外人雍城公
    司邀同被上訴人擔任連帶保證人向其借款一百五十萬元，並簽發系爭本票供擔保
    乙節，並未舉證以實其說，且縱認雍城公司確曾邀同被上訴人擔任連帶保證人向
    上訴人借款，亦不能即認系爭本票為被上訴人所簽發；況被上訴人亦否認上訴人
    所提前開授信約定書、借據及印鑑卡之真正，證人陳界仲復已到場明白證稱「系
    爭本票上乙○○、丙○○、甲○○（即陳玉紅）三人名字都是我簽的，印章是我
    蓋的，未經其同意」「授信約定書也是我簽名蓋章」等語（見本院九十二年二月
    十二日筆錄），而依據上訴人所提陳玉紅之授信約定書雖未記載由何人簽名蓋章
    ，乙○○之授信約定書則明白記載代筆人陳界仲，依據肉眼比對其筆跡與乙○○
    同日換發借據及系爭本票上之筆跡相符，陳界仲已到場證稱均為其簽名蓋章，堪
    予採信，自無再送請鑑定必要，而上訴人所稱辦理本件貸款手續之康鵠春經通知
    未到場，上訴人又未提出其他佐證證明其為真正，自不能以授信約定書上之簽名
    或印文與系爭本票上之簽名或印文相同，進而推論該本票為被上訴人所簽發。綜
    此，上訴人未舉證明其持有之系爭本票為被上訴人簽名或蓋章，依票據法第五條
    第一項之反面解釋，被上訴人自毋庸負票據上之責任，無從以印文之真正推認被
    上訴人有授權或表見代理行為，堪信被上訴人主張上訴人持有之系爭本票就被上
    訴人簽發部分之債權不存在之事實為真實。
五、按執行名義無確定判決同一效力者，於執行名義成立前，如有債權不成立或消滅
    或妨礙債權人請求之事由發生，債務人亦得於強制執行程序終結前提起債務人異
    議之訴，強制執行法第十四條第二項定有明文。查本件上訴人係以其執有系爭本
    票一張，向臺灣臺北地方法院聲請就該本票裁定准予強制執行（案號民國七十四
    年度票字第一四九五二號），進而以該裁定為執行名義先向同法院聲請對被上訴
    人強制執行，經該法院執行無結果而發給上訴人債權憑證，嗣後上訴人復持此債
    權憑證向台灣板橋地方法院聲請對被上訴人強制執行，作為其聲請強制執行名義
    之本票裁定並無與確定判決同一之效力，而上訴人持有之系爭本票就被上訴人簽
    發部分之債權已證明其不存在，為債務人之被上訴人自得提起本件債務人異議之
    訴。從而，被上訴人訴請確認上訴人持有之系爭本票就被上訴人簽發部分之債權
    不存在及撤銷本院九十一年度執字第八三七號清償票款強制執行事件就被上訴人
    所為之強制執行程序，為有理由，均應予准許。是則原審判決，於法並無違誤，
    上訴意旨指摘原判決不當，求予廢棄改判，為無理由，應予駁回。
六、本件系爭本票上訴人未證明其真正，為判決基礎之事證已臻明確，兩造其餘攻擊
    防禦方法如上訴人是否已就系爭債權聲請執行主債務人財產而獲得滿足清償等，
    本院認於判決結果不生影響，爰不一一論列。
七、據上論結，本件上訴為無理由，依民事訴訟法第四百四十九條第一項、第七十八
    條，判決如主文。
中      華      民      國    九十二    年      四      月    二十二    日
                              民事第二庭
                                  審判長法  官  許  正  順
                                        法  官  翁  昭  蓉
                                        法  官  黃  嘉  烈
右正本係照原本作成。
不得上訴。
中      華      民      國    九十二    年      四      月    二十三    日
                                        書記官  倪  淑  芳
┌─────────────────────────────────────────────┐
│附  表                                                                                    │
├────────┬────────┬────────┬──────┬───────────┤
│ 發     票    人│發     票     日│到     期     日│面        額│利    息      約    定│
├────────┼────────┼────────┼──────┼───────────┤
│雍城鋼鐵有限公司│民國七十三年一月│民國七十三年七月│一百五十萬元│自發票日起按年息百分之│
│陳界仲          │三十一日        │三十一日        │            │十．二五按月計付，該利│
│丙○○          │                │                │            │率得依照中央銀行核定之│
│乙○○          │                │                │            │利率隨時調整          │
│陳玉紅          │                │                │            │                      │
└────────┴────────┴────────┴──────┴───────────┘


司法院資訊處製作；財團法人民間司法改革基金會備份。
